【裁判字號】    97,抗,4
【裁判日期】    970110
【裁判案由】    支付命令
【裁判全文】
臺灣高等法院花蓮分院民事裁定             97年度抗字第4號
抗  告  人  甲○○
上列抗告人對相對人即債權人乙○○與南王建設股份有限公司間
聲請發支付命令事件，不服臺灣臺東地方法院民國96年11月7日
96年度促字第6723號裁定，提起抗告，本院裁定如下：
    主  文
抗告駁回。
抗告訴訟費用由抗告人負擔。
    理  由
一、抗告意旨略以：
（一）按民法第242條關於債權人之代位權之規定，原為債務人
      怠於行使其權利，致危害債權人之債權安全，有使債權人
      得以自己之名義行使債務人之權利，以資救濟之必要而設
      。故債權人對於債務人之權利得代位行使者，其範圍甚廣
      ，凡非專屬於債務人本身之財產上權利均得為之 (參照同
      條但書)。對於債務人負有債務之第三人之財產上權利，
      債務人得代位行使時，亦為非專屬於債務人本身之財產上
      權利之一種，如債務人怠於行使此項權利，致危害債權人
      之債權安全者，自難謂為不在債權人得代位行使之列 (
      最高法院43年度台上字第243號判例參照)。
（二）故債權人對債務人之權利得代位行使之範圍甚廣，舉凡實
      體上權利如債權等、訴訟上權利如聲請強制執行等均包括
      ，而對支付命令之異議，依民事訴訟法第519條第1項規定
      ，督促程序在債務人未提出異議前，其訴訟程序尚未開始
      ，自得由債權人代位行使。
（三）且視同起訴後之訴訟行為，如債務人未到場，代位異議之
      債權人則得以參加人身份參加訴訟，以免不法之徒利用法
      律上之利害關係人無法繳納龐大裁判費提起訴訟以救濟，
      因而獲取不法之利益，退而言之，即使有法律上之利害關
      係人提起異議之訴，除繳納巨額裁判費外，甚至有時還得
      提供更龐大之擔保金額方能停止強制執行，如此增加法院
      及法律上有利害關係之人甚多勞費，就此而言，准代位異
      議，方能保障合法權益。
（四）本件相對人乙○○與訴外人楊清展夫妻亦承認為南王建設
      股份有限公司（以下簡稱南王建設公司）之實際負責人，
      為家族公司，該公司財產不啻自己之財產，而陳建偉則僅
      為人頭，故相對人乙○○等顯欲以1億9千多萬元之支付命
      令強制執行南王公司財產，其不法行徑至為明顯。抗告人
      為受害人，應得代位聲明異議。
二、原裁定意旨略以：按債務人怠於行使其權利時，債權人因保
    全債權，得以自己名義行使其權利，民法第242條固定有明
    文。惟在訴訟程序中之行為，僅訴訟當事人或訴訟法所規定
    關係人始得為之，尚非他人得任意代位行使。依民事訴訟法
    第516條第1項規定，債務人對於支付命令得不附理由提出異
    議，足見對支付命令聲明異議者，惟該支付命令之債務人始
    得為之，此乃訴訟程序上惟有債務人始得進行之程序，自非
    他人所得代位行使，本件異議權人非債務人本人，自不得提
    出聲明異議。
三、經查：
（一）民法第242條固為代位權行使之規定，惟依法律之規定，
      若僅該當事人始得為之，且依其性質，並不適於由他人代
      位行使之訴訟行為，自不能准由該當事人之債權人代位行
      使，如提起上訴、對強制執行方法之聲明異議、對假扣押
      假處分裁定提起抗告、攻擊防禦方法之提出等是。又依民
      事訴訟法第516條第1項規定，僅債務人得對於支付命令提
      出異議，如債務人於法定期間內提出異議，依同法第519
      條第1項規定，其支付命令即失其效力，以債權人支付命
      令之聲請，視為起訴或聲請調解。是債務人對於支付命令
      之異議權，依其性質，與前揭之上訴、抗告權相似，一旦
      行使，即足以使原已可確定之法律關係，再度歸於不確定
      之狀態，惟仍由原來之當事人繼續進行訴訟，自不適於由
      當事人以外之第三人代位行使 (最高法院85年台抗字第59
      0號判決參照)。
（二）本件抗告人主張民法第242條債權人所得代位債務人行使
      權利的範圍係指凡非專屬於債務人本身之財產上權利均得
      為之，故其得代位債務人對支付命令聲明異議云云。惟依
      民事訴訟法第516條第1項規定，債務人對支付命令之異議
      權係訴訟程序中基於程序主體而生之權利，非財產上權利
      ，又同法第519條第1項定，其效果有使支付命令失效，即
      足以使原已可確定之法律關係，再度歸於不確定之狀態，
      且仍由原來之當事人繼續進行訴訟，自不適於由當事人以
      外之第三人代位行使。
（三）從而，原裁定法院以抗告人非本件債務人，即非原支付命
      令異議權之主體，自不得行使代位權，而予以駁回其聲明
      異議，並無違誤。
四、據上論結，本件抗告為無理由，爰依民事訴訟法第495條之1
    第1項、第449條第1項、第95條、第78條，裁定如主文。
中    華    民    國    97    年    1    月    10    日
                        審判長法  官  何方興
                              法  官  林德盛
                              法  官  王紋瑩
以上正本係照原本作成。
如不服本裁定者，應於收受送達後10日內向本院提出再抗告狀 (
僅以適用法規顯有錯誤，並經本院之許可者為限)，並繳納再抗
告費新台幣1千元；其未表明再抗告理由者，應於提出再抗告後
10日內向本院補提理由書狀 (均須按照他造當事人之人數附繕本
)。
抗告時應提出委任律師或其有律師資格之人之委任狀；委任有律
師資格者，另應附具律師及格證書及釋明委任人與受任人有民事
訴訟法第四百六十六條之一第一項但書或第二項所定關係之釋明
文書影本。
                              書記官  吳家瑩
中    華    民    國    97    年    1     月    10    日


司法院資訊處製作；財團法人民間司法改革基金會備份。
